【裁判字號】    92,訴,971
【裁判日期】    920724
【裁判案由】    業務過失致死等
【裁判全文】
臺灣臺北地方法院刑事判決                          九十二年度訴字第九七一號
    檢  察  官  臺灣臺北地方法院檢察署檢察官
    被      告  俊堤工程有限公司
    兼右代表人  甲○○  男  三十三歲(民國五十八年八月十七日生)
    選任辯護人  李嘉典律師
    被      告  地樺營造事業股份有限公司
    兼右代表人  丙○○  男  五十五歲(民國三十七年三月七日生)
    選任辯護人  張迺良律師
                蔡亞寧律師
右列被告等因業務過失致死案件，經檢察官聲請簡易判決處刑（九十一年度偵字第一
一七八一號），本院改適用通常程序，判決如左：
    主      文
俊堤工程有限公司法人違反雇主對防止有墜落之虞之作業場所引起之危害應有符合標
準之必要安全設備之規定，致發生死亡之職業災害，科罰金新臺幣壹拾萬元。
甲○○違反雇主對防止有墜落之虞之作業場所引起之危害應有符合標準之必要安全設
備之規定，致發生死亡之職業災害，處有期徒刑伍月，如易科罰金，以佰元折算壹
日，緩刑貳年。
地樺營造事業股份有限公司、丙○○均無罪。
    事      實
一、甲○○係設於臺北縣三重市○○路○段六六號十一之一樓俊堤工程有限公司（下
    稱俊堤公司）之負責人，與俊堤公司均為勞工安全衛生法所稱之雇主。緣日勝建
    五億二千二百十二萬元將日勝公司位於臺北市中正區○○○路○段五九號之日勝
    公司大樓新建工程（下稱新建工程）發包與泰誠營造有限公司（下稱泰誠公司）
    承造，泰誠公司於八十九年十一月十三日以三億七千五百五十萬元將其中之建築
    結構及裝修工程轉交地樺營造事業股份有限公司（下稱地樺公司）承攬，地樺公
    司再於八十九年十二月一日以八百零九萬八千三百七十九元將其中之土方工程轉
    交俊堤公司再承攬。俊堤公司則僱用乙○○為工務部經理，並為該公司派駐新建
    工程現場之工地負責人。詎甲○○明知雇主對防止有墜落之虞之作業場所引起
    之危害應有符合標準之必要安全衛生設備；且依營造安全衛生設施標準之規定，
    僱用勞工於高度超過二公尺以上取土口附近從事作業，勞工有墜落之虞，應設置
    護欄或護蓋等必要防護設備，詎於九十年九月十二日晚上十一時許，在新建工程
    結構體一樓取土口處準備施作土方工程時，因當時取土口靠重慶南路一段西側護
    欄已拆除備用，竟未再裝置任何防止墜落之安全設施，致乙○○不慎失足，自一
    樓取土口處墜落至地下四樓地面（墜落高度約十四公尺），造成  顱內出血、血
    胸死亡之職業災害。
二、案經臺北市政府移送臺灣臺北地方法院檢察署檢察官偵查後聲請簡易判決處刑，
    本院改適用通常程序審理。
    理      由
壹、有罪部分
一、訊據被告兼俊堤公司代表人甲○○對於僱用被害人乙○○於右揭時、地施工並導
    致被害人死亡等情固坦承不諱，惟矢口否認有何違反勞工安全衛生法之犯行，辯
    稱：當時施工現場四周，有採取一些防護措施，至於肇致災害之缺口，係為方便
    起重機施作之必要，需拆除一側之護欄云云。經查：被害人乙○○事故當時，係
    在樓層總高度四層樓，約十四公尺之取土口附近工作，且取土口靠重慶南路一段
    西側護欄已拆除備用，未再裝置任何防止墜落之安全設施，致其不慎失足，自一
    樓取土口處墜落至地下四樓地面，造成顱內出血、血胸死亡之職業災害一節，業
    據證人即案發時於現場施工之工人鄭景升及被害人親屬張國強、張正宏於警詢、
    檢察官訊問中證述屬實，有各該筆錄在卷可考，並有現場照片、國立臺灣大學醫
    學院附設醫院急診病歷、勘驗筆錄、驗斷書、相驗屍體證明書等在卷可稽，殆無
    疑義。又案發現場一樓取土口處靠重慶南路一段西側之護欄已拆除備用，且未再
    於取土口處設置護欄乙情，業據證人即地樺公司派駐現場工程師潘進新、現場工
    人蘇偉誠於接受臺北市政府勞工局勞動檢查處談話時陳述明確，有談話紀錄附卷
    可憑，並有現場照片數幀、臺北市政府勞工局勞動檢查處職業災害檢查報告書一
    份在卷可考，足徵事發當時被害人乙○○從事工作之取土口附近靠重慶南路西側
    ，確實未設置護欄或護蓋等必要安全措施無疑。按「雇主對防止有墜落之虞之場
    所引起之危害，應有符合標準之必要安全衛生設備」；「雇主雇用勞工於二公尺
    以上高度之屋頂、開口部分、階梯、樓梯、坡道、工作台等場所從事作業，應於
    該處設置護欄或護蓋等防護設備」，勞工安全衛生法第五條第一項第五款、營造
    安全衛生設備標準第十條分別定有明文。因此，雇主使勞工在高度二公尺以上之
    高度工作，有墜落之虞，自須依法設置上開設備。又本案原為日勝公司將系爭新
    建工程發包與泰誠公司承造，泰誠公司再將其中之建築結構及裝修工程轉交地樺
    公司承攬，地樺公司復將其中之土方工程轉交由俊堤公司再承攬各節，有渠等間
    之工程合約書、工程契約書、承攬書各乙份在卷可據；而被害人乙○○係受僱於
    被告俊堤公司任工務部經理，被告甲○○為被告俊堤公司之負責人，為其所自承
    ，並有人事資料表、臺北縣政府營利事業登記證附卷可憑，是依勞工安全衛生法
    第二條第二項之規定，被告俊堤公司及甲○○均為被害人乙○○之雇主，自應遵
    守上開規定，以防止危險之發生。竟未於將取土口靠重慶南路一段西側之護欄拆
    除時，進一步於拆除護欄處再設置防護措施，致被害人乙○○因無防護措施而墜
    落四樓地面死亡。另臺北市政府勞工局勞動檢查處亦認為被害人乙○○高處墜落
    ，顱骨及勒骨骨折出血為本件職業災害之直接原因；出土作業前拆除取土口旁之
    護欄為間接之原因，有職業災害檢查報告書乙份在卷可按。末查，被害人乙○○
    確因上述原因死亡，因此，被告俊堤公司、甲○○違反勞工安全衛生法第五條第
    一項第五款規定，與被害人乙○○之死亡結果間有相當之因果關係。本件事證明
    確，被告俊堤公司、甲○○犯行洵堪認定，應予依法論科。
二、按雇主對於僱用勞工於兩公尺以上高處作業，應於該處設置護欄或護蓋等防護設
    備；雇主對防止有墜落之虞之作業場所引起之危害應有符合標準之必要安全設備
    規定，此觀諸勞工安全衛生法第五條第一項第五款及營造安全衛生設施標準第十
    條之規定自明。被告俊堤公司、甲○○均違反勞工安全衛生法第五條第一項第五
    款之雇主對防止有墜落之虞之作業場所引起之危害應有符合標準之必要安全設備
    規定，致發生同法第二十八條第二項第一款之死亡職業災害，被告甲○○係犯同
    法第三十一條第一項之罪；被告俊堤公司依同法第三十一條第二項規定科處前項
    罰金刑。爰審酌被告甲○○尚無前科，有臺灣高等法院被告全國前案紀錄表在卷
    可按，且與被告俊堤公司均已與被害人家屬以三百五十萬元達成和解，此有和解
    書一紙附卷可查，被害人家屬張正宏於偵查中亦表示不願意追究等一切情狀，各
    量處如主文第一項、第二項所示之刑，並就被告甲○○部分諭知易科罰金之折算
    標準。末查，被告甲○○前未曾受過有期徒刑以上刑之宣告，有前揭前案紀錄表
    可查，且業已賠償被害人之家屬，其歷此教訓當知警惕，應無再犯虞，爰併宣告
    緩刑二年，以勵自新。
三、公訴意旨另略以：被告甲○○係俊堤公司負責人，為從事營造業務之人，明知雇
    主對防止有墜落之虞之作業處所引起之危害，應依營造安全衛生設施標準之規定
    ，設置有符合標準之護欄或護蓋等必要安全衛生設備，詎其竟未依規定設置，致
    乙○○在無任何防止墜落之安全設施下，而不慎失足，自一樓取土口處墜落至地
    下四樓地面，造成顱內出血、血胸致死，因認被告甲○○另涉有刑法第二百七十
    六條第二項業務過失致死罪嫌云云。惟按，勞工安全衛生法第三十一條第一項規
    定：「違反第五條第一項或第八條第一項之規定，致發生第二十八條第二項第一
    款所定之死亡職業災害者，處三年以下有期徒刑、拘役或科或併科新臺幣十五萬
    元以下罰金」，其立法目的乃「為防止職業災害，保障勞工安全與健康」，故對
    雇主 (自然人）之違反行政規範，特別加重其責任而課以刑責，乃所謂「行政刑
    法化」之規定，故於雇主僅因違反該法第五條第一項或第八條第一項之規定，致
    發生第二十八條第二項第一款所定之死亡職業災害情形時，即應加以處罰，其違
    法性之認識原較刑法規範之過失犯為低，兩者之犯罪構成要件亦非雷同。故雇主
    違反勞工安全衛生法前開規定，致發生同法第二十八條第二項第一款之死亡職業
    災害時，如其並有過失，且其過失行為與被害人之死亡，復有相當因果關係者，
    其所犯勞工安全衛生法第三十一條第一項及刑法第二百七十六條第二項之罪，自
    係以一行為觸犯二罪名，應依想像競合犯之例，從一重之刑法第二百七十六條第
    二項之罪處斷，惟如僅單純違反勞工安全衛生法第五條第一項或第八條第一項之
    規定，致發生第二十八條第二項第一款所定之死亡職業災害時，而無過失之情形
    ，究非屬於雇主本身之犯罪行為，即應逕依勞工安全衛生法第三十一條第一項之
    規定處罰，並無與刑法第二百七十六條第二項之規定競合適用之餘地，此經最高
    法院九十一年度台上字第三九二七號判決闡釋甚明。經查，被告甲○○供稱伊雖
    係俊堤公司負責人，但實際上僅負責公司財務部分，被害人乙○○係工務部經理
    ，為工地實際負責人，伊未曾到過工地現場等語，核與證人潘進新於臺北市政府
    勞工局勞動檢察處詢問時陳稱：「（問：乙○○的職務為何？）領班工頭，相當
    於俊堤在本工地的負責人」（詳偵卷第七九頁）等語及前揭職業災害檢查報告書
    載稱系爭「工作場所負責人」為乙○○乙節相符。次查，證人潘進新另證稱：「
    事發當時除出土方向的那一側圍籬，因施工需要暫時被拆除．．．」、「與馬路
    平行，靠近重慶南路的那一側，護欄拆除的時間，大約是九月十二日（按即案發
    當日）晚上九點半左右」、「應是乙○○指示拆除」（詳偵卷第六一頁）、「護
    欄正確拆除的時間我不確定，不過在土方工人進場之前，也就是在晚上九點之前
    護欄應該都在，因為施工需要所以會拆除圍籬」（詳偵卷第七六頁）等語，再參
    以被告丙○○所提之案發前相片四幀所示，於新建工程工地之出土口四周確設有
    護欄，堪信被告甲○○辯稱：該護欄係因當日欲進行出土作業而暫時拆除乙詞非
    虛。則被告甲○○既非工地之現場負責人，案發當時亦未在現場，被害人乙○○
    指示拆除出土口西側之護欄，顯非其所能預料，難認有應注意，並能注意而不注
    意之過失情形，無從以業務過失致死罪相繩。本應就此部分為無罪之諭知，然因
    公訴人認此部分若有罪，與前開論罪部分，有想像競合犯之裁判上一罪關係，爰
    不另為無罪之諭知，附此敘明。
貳、無罪部分
一、公訴意旨略以：被告丙○○係設於臺北市○○路○段八一號四樓之一被告地樺公
    司負責人，係從事營造業務之人，亦為勞工安全衛生法所稱之雇主。緣日勝公司
    於八十九年九月二十日以五億二千二百十二萬元將日勝建設重慶南路新建工程發
    包與泰誠公司承造，泰誠公司於八十九年十一月十三日以三億七千五百五十萬元
    將建築結構及裝修工程交付地樺公司承攬，地樺公司於八十九年十二月一日以八
    百零九萬八千三百七十九元將土方工程交付俊堤公司承攬。由俊堤公司僱用工務
    部經理即被害人乙○○，從事交通管制、調配挖土機具及卡車調派之工作。被告
    丙○○均明知雇主對防止有墜落之虞之作業處所引起之危害，應依營造安全衛生
    依規定設置，致乙○○於九十年九月十二日晚上十一時許，在新建工程結構體一
    樓取土口處準備施作土方工程時，因當時取土口靠重慶南路一段西側護欄已拆除
    備用，且無任何防止墜落之安全設施，而不慎失足，自一樓取土口處墜落至地下
    四樓地面，造成顱內出血、血胸致死，因認被告丙○○涉有刑法第二百七十六條
    第二項業務過失致死罪嫌，另與被告地樺公司違反勞工安全衛生法第五條第一項
    第五款之雇主對防止有墜落之虞之作業場所引起之危害應有符合標準之必要安全
    法第三十一條第一項之罪嫌；被告地樺公司依同法第三十一條第二項規定科處前
    項罰金刑云云。
二、按犯罪事實應依證據認定之，無證據不得推定其犯罪事實；不能證明被告犯罪者
    ，應諭知無罪之判決，刑事訴訟法第一百五十四條、第三百零一條第一項分別定
    有明文。又所謂認定犯罪事實之證據，係指足以認定被告確有犯罪行為之積極證
    據而言，如未發現相當證據，或證據不足以證明，自不能以推測或擬制之方法，
    以為裁判基礎。次按，事業主或事業之經營負責人，為勞工安全衛生法所稱之雇
    主，勞工安全衛生法第二條第二項固定有明文。然於事業單位以其事業招人承攬
    時，其承攬人就承攬部分負勞工安全衛生所法定雇主之責任；原事業單位就職業
    災害補償仍與承攬人負連帶責任。再承攬者亦同，同法第十六條亦規定甚明。職
    是事業主、事業單位將其事業之部分招人承攬時，就已招人承攬部分，該事業主
    、事業單位即非勞工安全衛生法所稱之「雇主」，僅於職業災害補償時與承攬人
    負連帶賠償責任，此於承攬人將所承攬部分再招人承攬時，承攬人就再承攬部分
    所處地位亦同（最高法院九十一年度台上字第二一二九號判決參照）。質言之，
    勞工安全衛生法第五條第一項固規定雇主於勞工工作場所應有符合標準之必要安
    全衛生設施，違反該條規定致生死亡職業災害，依同法第三十一條處罰。但該法
    第三十一條處罰之對象，乃勞工之雇主。茲所謂雇主，在承攬關係中，係指承攬
    人；再承攬者，則係再承攬人（最高法院八十七年度台非字第一○三號判決參照
    ）。
三、訊據被告兼地樺公司代表人丙○○固坦承有將所承攬之新建工程之建築結構及裝
    修工程中之土方工程轉交被告俊堤公司承攬之事實，惟堅詞否認有違反勞工安全
    衛生法及業務過失致死之犯行，辯稱：渠等已依勞工安全衛生法規舉辦勞工安全
    衛生教育訓練；且系爭工地出土口附近已依規定設置護欄，案發當時係因進行出
    土作業，將取土口處護欄拆除供起重機進駐，以備施工，且係乙○○自行登爬於
    移動式起重機履帶上，於跳落地面時，因慣性衝力而失去重心墜樓，非渠等所能
    預見等語。
四、經查，本案原為日勝公司將系爭新建工程發包與泰誠公司承造，泰誠公司再將其
    中之建築結構及裝修工程轉交地樺公司承攬，地樺公司復將其中之土方工程轉交
    由俊堤公司再承攬各節，已如前述。故本案地樺公司既已將系爭工程之土方工程
    部分轉交由俊堤公司再承攬，就土方工程部分之雇主應係為再承攬人之被告甲○○及被告俊堤公司；被告丙○○及地樺公司則非勞工安全衛生法所稱之雇主，自
    無從責令負本件因土方工程施作所致職業災害之責任。
五、次查，被告丙○○對系爭土方工程無「雇主」身分，已難課以防止勞工墜落之注
    意義務；且該土方工程之雇主即再承攬人被告甲○○就被害人乙○○之死亡，並
    無過失，已詳論如前，更難謂未實際參與該土方工程施作業務之定作人即被告丙○○有何過失之可言。況被告地樺公司與俊堤公司所簽訂之工程合約內「施工說
    明」三．二．一四點已註明「乙方（按即被告俊堤公司）應於取土區施工拆卸欄
    杆後應派專人管制，取土完畢並將欄杆復原或覆蓋」，並於工程合約附件五「安
    全衛生注意事項」訂有「墜落防止」之相關規範；更於八十九年十二月十四日上
    午九時許舉辦勞工安全衛生教育訓練，講授「墜落危害之防治及崩塌之防治」課
    目，被告俊堤公司亦派員參加；另被告俊堤公司亦簽署切結書，承諾「施工中因
    工作不良或疏忽所引起之安全問題或損害，概由本公司負責及賠償」等節，有工
    程合約、勞工安全衛生教育訓練課程內容、切結書各乙紙附卷足憑；再由被告甲○○於審理中供稱：取土口附近之護欄係被告地樺公司所設置，係乙○○欲進行
    出土作業時所移走等語，及參酌前開證人潘進新證稱：護欄係當日為進行出土作
    業而暫時移除等語，益見被告地樺公司確有依規定設置防止墜落之安全設施，難
    認有注意義務之違反，與刑法上過失犯之要件，尚屬有間。
六、此外，本院復查無其他積極證據足認被告地樺公司、丙○○二人有公訴人所指之
    前揭犯行，自難遽為不利被告二人犯罪事實之認定，不能證明被告犯罪，揆諸首
    開說明，自應為無罪之諭知。
據上論斷，應依刑事訴訟法第四百五十二條、第二百九十九條第一項前段、第三百零
一條第一項，勞工安全衛生法第三十一條第一項、第二項，刑法第十一條前段、第四
十一條第一項，罰金罰鍰提高標準條例第二條，判決如主文。
本案經檢察官陳正芬到庭執行職務
中      華      民      國    九十二    年      七      月    二十四    日
                                     臺灣臺北地方法院刑事第八庭
                                          法  官  宋  松  璟
右正本證明與原本無異。
如不服本判決，應於判決送達後十日內向本院提出上訴狀（應抄附繕本）。告訴人或
被害人如對於本判決不服者，應具備理由請求檢察官上訴，其上訴期間之計算係以檢
察官收受判決正本之日期為準。
                                          書記官  楊  文  祥
中      華      民      國    九十二    年      七      月    二十四    日
參考法條：
勞工安全衛生法第五條第一項第五款
雇主對左列事項應有必要之安全衛生設施：
（五）防止原料、材料、氣體、溶劑、化學物品、蒸氣、粉塵、廢氣、廢液、殘渣等
      引起之危害。
勞工安全衛生法第二十八條第二項第一款
有左列情形之一者，處一年以下有期徒刑、拘役、科或併科五千元以下罰金。
（一）違反第五條第一項、第六條第一項、第八條、第九條第一第項、第一三條、第
      十八條第二十五條之規定者。
勞工安全衛生法第三十一條
違反第五條第一項或第八條第一項之規定，致發生第二十八條第二項第一款之職業災
害者，處三年以下有期徒刑﹑拘役或科或併科新台幣十五萬元以下罰金。
法人犯前項之罪者，除處罰其負責人外，對該法人亦科以前項之罰金。


司法院資訊處製作；財團法人民間司法改革基金會備份。
